臺灣臺北地方法院刑事判決　　　　　　　 93年度自字第205號
自　訴　人　丁○○
　　　　　　乙○○
共　　　同
自訴代理人　林玟岑律師
被　　　告　丙○○
選任辯護人　許麗紅律師
上列被告因侵占等案件，經自訴人提起自訴，本院判決如下：
    主  文
丙○○被訴行使偽造私文書罪部分無罪；被訴侵占罪部分自訴不
受理。
    理  由
壹、無罪部分：
一、自訴意旨略以：自訴人丁○○、乙○○，及被告丙○○之母
    劉陳瑞香於民國92年11月18日逝世，身後除遺有坐落臺北市
    信義區○○段○ ○段198 、199 地號，權利範圍均11/644土
    地，及其上建物即門牌號碼臺北市○○○路○ 段553 巷16弄
    10號3 樓房屋外，並有存於華南商業銀行（下稱：華南銀行
    ）大安分行等金融機構之現金新臺幣（下同）9 百68萬8 千
    52元。詎被告乘其持有劉陳瑞香於上開金融機構之定存單、
    存摺及印章等存款資料之便，於同月20日、21日，連續冒用
    劉陳瑞香名義，偽造定期存款解約書及提款單，盜蓋劉陳瑞
    香印章，據以向華南銀行大安分行提領64萬7 千3 百14元、
    向華泰商業銀行（下稱：華泰銀行）信義分行提領55萬5 千
    元、向臺灣土地銀行（下稱：土地銀行）信義分行提領89萬
    元、向慶豐商業銀行股份有限公司（下稱：慶豐銀行）信義
    分行提領108 萬2 千3 百57元、向臺灣銀行松山分行提210
    萬1 千6 百50元。經自訴人等於上開金融機構函覆本院93年
    度家調字第94號有關劉陳瑞香於各行之存放帳戶資料後，經
    委任律師閱卷始知上情，因認被告涉犯刑法第二百十六條、
    第二百十條行使偽造私文書罪嫌，並提出華南銀行大安分行
    93年4 月22日華安存字第85號函、華泰銀行93年4 月23日
    華泰總信義字第932156號函及附件、土地銀行信義分行93年
    4 月28日義存密字第0930000089號函及附件、慶豐銀行信義
    分行93年4 月21日慶銀義字第53號函及附件、臺灣銀行松
    山分行93年4 月22日松山營字第09300021651 號函及附件為
    據。
二、按犯罪事實應依證據認定之，無證據不得推定其犯罪事實，
    又不能證明被告犯罪者，應諭知無罪之判決，刑事訴訟法第
    一百五十四條、第三百零一條第一項分別定有明文。復按刑
    事訴訟法上所謂認定犯罪事實之證據，係指足以認定被告確
    有犯罪行為之積極證據而言，如未能發現相當證據或證據不
    足以證明，自不能以推測或擬制之方法，以為裁判基礎，最
    高法院29年上字第3105號及40年台上字第86號分別著有判例
    ；又認定不利於被告之事實，須依積極證據，茍積極證據不
    足為不利被告之認定時，即應為有利於被告之認定，更不必
    有何有利之證據，最高法院30年上字第816 號判例亦足參照
    。
三、訊據被告丙○○固坦承曾至上述銀行提領被繼承人劉陳瑞香
    之存款、亦有辦理定存解約等情，惟辯稱：提領款項乃為辦
    理喪事，且經自訴人等之同意；蓋因存摺、存單雖係被繼承
    人生前交付被告保管，然印章係被告之妹保管、被繼承人身
    分證則由自訴人等保管，自訴人等於辦畢死亡證明書後，始
    交付被繼承人身分證供被告辦理相關手續；且提領當時，其
    父甲○○均陪同至銀行現場，僅因年紀大，手已不利書寫，
    故由其填具取款條等語。經查，自訴人等提出之華南銀行大
    安分行、華泰銀行、土地銀行信義分行、慶豐銀行信義分行
    、臺灣銀行松山分行等函及附件，僅足證明被繼承人之存款
    於被繼承人死亡後確經提領，尚無從遽爾推論被告係未經繼
    承人全體之同意或授權，逕冒用被繼承人名義、偽造定期存
    款解約書及提款單，並盜蓋被繼承人印章、擅自提領等情，
    應不待敘。然自訴人等就被告究有何如上所述冒用名義、偽
    造文書、盜蓋印章之情事，全未能提出具體事證供本院調查
    ，則按檢察官就被告犯罪事實，應負舉證責任；又檢察官於
    審判期日所得為之訴訟行為，於自訴程序，由自訴人為之，
    刑事訴訟法第一百六十一條第一項、第三百二十九條分別定
    有明文；自訴人等自應依前揭規定，就被告確犯行使偽造私
    文書罪，負舉證責任，倘自訴人所舉積極證據，不足證明被
    告確涉犯該罪，依前揭規定及最高法院判例意旨，即應為有
    利於被告之認定。況證人即自訴人等及被告之父甲○○於本
    院審理時，以具結擔保其供述真實性而證稱：「（問：你們
    一共有5 個繼承人對你太太的後事如何安排？）我是家長，
    但是也是繼承人之一，後事需要錢，我和4 個女兒共5 人都
    同意提款來辦理。（問：當時有沒有說要提多少錢？）當初
    根本對於後事需要多少錢沒有概念，只是認為多提一點錢來
    應急。」（見94年8 月9 日審判筆錄）等語，核與被告上揭
    辯詞相符；且依自訴人等及被告提出之和解契約書，本件自
    訴人亦同意認列之被繼承人殯喪費用已達156 萬7 千7 百81
    元，數額非小，被告所辯如不領取款項顯然無法辦理喪葬等
    語，尚非全然無據，從而，本院實難認被告於領款當時，確
    基於行使偽造私文書之犯意而為之。此外，復查無其他積極
    證據，足資認定被告有自訴人等所指之犯罪事實，自應為被
    告無罪之諭知。
貳、自訴不受理部分：
一、自訴意旨另以：被告丙○○於提領如上揭事實欄所示之現金
    後，侵占入己，因認被告另涉犯刑法第三百三十五條第一項
    侵占罪嫌。
二、按告訴乃論之罪，告訴人於第一審辯論終結前，得撤回其告
    訴；又告訴經撤回者，應諭知不受理之判決，刑事訴訟法第
    二百三十八條第一項、第三百零三條第三款分別定有明文；
    此依同法第三百四十三條之規定，並為自訴程序所準用。經
    查，本件自訴人丁○○、乙○○為被告丙○○之姐，依民法
    第九百六十八條之規定，係二親等之血親；是自訴人等自訴
    被告觸犯刑法第三百三十五條第一項之侵占罪，依同法第三
    百三十八條準用第三百二十四條第二項之規定，須告訴乃論
    。茲據自訴人等具狀撤回自訴，本院就被告此部分犯行，應
    為不受理之判決。
據上論斷，應依到事訴訟法第三百四十三條、第三百零一條第一
項、第三百零三條第三款，判決如主文。
中　　華　　民　　國　　94　　年　　8 　　月　　25　　日
           　　           刑事第十六庭
                              審判長法  官  劉嶽承
                                    法  官  黎惠萍
　                                  法　官　王幸華
以上正本證明與原本無異。
如不服本判決應於送達後10日內向本院提出上訴狀。
        　　　　　　　　　  　　    書記官　陳泰寧
中　　華　　民　　國　　94　　年　　8　　月　　 25　　日
